【裁判字號】    98,上易,1002
【裁判日期】    990119
【裁判案由】    妨害名譽
【裁判全文】
臺灣高等法院高雄分院刑事判決        98年度上易字第1002號
上  訴  人  臺灣高雄地方法院檢察署檢察官
被      告  甲○○
選任辯護人  唐小菁律師
上列上訴人因被告妨害名譽案件，不服臺灣高雄地方法院98年度
簡上字第775 號中華民國98年11月5 日第一審判決（起訴案號：
臺灣高雄地方法院檢察署97年度偵續字第261 號），提起上訴，
本院判決如下：
    主  文
上訴駁回。
    理  由
一、公訴意旨略以：被告甲○○明知告訴人丁○○之父周義本（
    已死亡）生前並未向甲○○勒索錢財，竟意圖散布於眾，在
    高雄市苓雅區○○○路37號告訴人住處前，指摘：「他們牆
    壁漏到我的壁，害我這邊漏…，『樓頂敲詐20幾萬』，『幹
    你娘』，連幾萬半點也沒付，他老爸…」等不實言詞，致生
    損害於周義本之名譽，認被告甲○○觸犯刑法第312 條第2
    項之誹謗死者罪嫌。
二、公訴意旨認被告甲○○觸犯刑法第312 條第2 項之誹謗死者
    罪。係以告訴人丁○○之指述及錄音光碟、光碟譯文為其主
    要論據。訊據被告甲○○固坦承有與告訴人發生爭執，惟堅
    決否認有何誹謗死者之犯行，辯稱：「我是說樓頂『ㄎㄢㄣ
    ˋ』（台語），指『蓋』」20萬，不是說『ㄎㄚˋ』（台語
    ），指『敲詐』20萬，『敲詐』是告訴人自己寫的」等語。
    （上揭『ㄎㄢㄣˋ』『ㄎㄚˋ』乃台語，依羅馬拼音應為「
    kham」，「kha 」均為第3 聲，較為正確，上揭以北京話注
    音符號拼之ㄎㄚˋ字，固無不合，唯其聲調以北京話第4 聲
    則有未恰，至於ㄎㄢㄣˋ則無法拼音）。
三、按犯罪事實應依證據認定之，無證據不得認定犯罪事實；又
    不能證明被告犯罪者，應諭知無罪之判決；刑事訴訟法第15
    4 條第2 項、第301 條第1 項分別定有明文。又按刑事訴訟
    法上所謂認定犯罪事實之證據，係指足以認定被告確有犯罪
    行為之積極證據而言，如未能發現相當證據或證據不足以證
    明，自不能以推測或擬制之方法，以為裁判基礎，最高法院
    29年上字第3105號及40年台上字第86號分別著有判例可資參
    照。而認定不利於被告之事實，須依積極證據，茍積極證據
    不足為不利被告之認定時，即應為有利於被告之認定，更不
    必有何有利之證據；又認定犯罪事實所憑之證據，雖不以直
    接證據為限，間接證據亦包括在內，然而無論直接證據或間
    接證據，其為訴訟上之證明，須於通常一般之人均不致有所
    懷疑，而得確信其為真實之程度者，始得據為有罪之認定，
    倘其證明尚未達到此一程度，而有合理之懷疑存在而無從使
    事實審法院得有罪之確信時，即應由法院為諭知被告無罪之
    判決，即若其關於被告是否犯罪之證明未能達此程度，而有
    合理性懷疑之存在，致使無從形成有罪之確信，根據「罪證
    有疑，利於被告」之證據法則，即不得遽為不利於被告之認
    定。最高法院亦分別著有30年上字第816 號、40年臺上字第
    86號、76年台上字第4986號、92年臺上字第128 號判例可資
    參照。次按刑法誹謗罪係以意圖散布於眾，而指摘或傳述足
    以毀損他人名譽之事，為其成立要件。行為人所指摘或傳述
    之事，必須具有足以損害被指述人名譽之具體事件內容，始
    有誹謗行為可言。
四、經查：
  (一)證人乙○○即當地里長於原審法院審判中證稱：「我於85年
    間並未介入處理告訴人父親及被告甲○○間之糾紛，我一開
    始有在場，我只有聽他們說因為下雨會滲水，協議要蓋遮雨
    棚，但還沒聽到有具體結論時，我就離開了，事後被告甲○○有跟我說，告訴人之父親要付遮雨棚這筆錢，但告訴人之
    父親並未跟我提到誰要付錢，我也不知道後來有無付錢」等
    語（見原審卷第73-74 頁）；證人戊○○即搭蓋遮雨棚人員
    於原審審判中亦結證稱：「因為被告甲○○的房子與鄰居共
    同壁的部分不是一起做的，所以會漏水，我乃幫他做遮雨棚
    ，工程款約新臺幣10萬至20萬左右，我在做工程時，並未聽
    到被告甲○○說過與隔壁的糾紛，也未聽說這筆工程款有其
    他人要分擔」等語（見原審卷第75頁），並有里長乙○○98
    年7 月1 日陳述書影本及振濱工程行戊○○於98年7 月4 日
    收款證明書、被告甲○○頂樓遮雨棚照片（見原審卷第42頁
    反面、第43頁、第49頁）在卷可稽，99年1 月12日本院審理
    時，經檢辯雙方再度交互詰問證人戊○○，據證人戊○○結
    證稱: 「經營工程行，先前無執照，自87年6 月1 日才取得
    證照，認識被告20多年，曾為之從事鐵皮屋、採光罩、防漏
    水設備等工作。85年10月份到福德二路作遮雨棚，費用係甲○○所出，確實有做被告的工程，告訴人的爸爸、媽媽還叫
    我不要釘壁虎。此乃被告之房屋先建，告訴人之屋後建，告
    訴人蓋好之後有漏水，被告叫我來處理漏水工程，上面蓋鐵
    皮屋，並有作防水工程，之後就沒有漏水了，錢確實向被告
    收的。」等語。是被告甲○○與告訴人父親間確有相鄰關係
    ，牆壁漏水而蓋遮雨棚，以免受漏水之苦，並已由被告甲○○支付20萬3,000 元予戊○○之事實，堪信為真，至搭蓋遮
    雨棚之費用應由何人最終支付，則未可而知（檢察官原另聲
    請傳訊證人乙○○，後復表示捨棄，爰不再予傳訊）。
  (二)告訴人於97年6 月10日刑事聲請再議狀載明：（光碟12分38
    秒至12分48秒）「甲○○：『抓漏…，他們( 意指告訴人一
    方之先父) 牆壁漏到我( 甲○○) 的壁，害我( 甲○○) 這
    邊漏…，樓頂敲詐20幾萬，幹你娘，連幾萬半點也沒付，他
    老爸…』」云云（見97年偵續字第261 號卷第7 頁），並提
    出案發當時全程錄音光碟1 張為證（見97年度偵續字第261
    號卷第9 頁）；其於檢察官偵查中復證稱：「被告甲○○說
    我父親當初向他( 甲○○) 『敲詐』屋頂加蓋部分20萬元，
    但我父親並未向他要錢」等語（見97年度偵續字第261 號卷
    第43頁），另證人丙○○即告訴人之弟於偵查中亦證述：「
    我在2 樓聽到樓下有爭吵聲，即問告訴人發生何事，告訴人
    說被告甲○○丟垃圾在門口，告訴人去制止後發生爭執，被
    告甲○○要找人修理他，之後發生的事就如譯文所載」等語
    （見97年度偵續字第261 號卷第43頁）。99年1 月12日本院
    審理時，檢察官復以告訴人丁○○為證人行交互詰問，據丁○○結證稱：「證人戊○○營業登記始於87年，卻證明85年
    間的事情。」、「95年8 月23日錄音光碟，檢察官起訴書關
    於誹謗先人部分，是被告的聲音，罵人之髒話，乃被告之口
    頭禪，被告是說『敲詐20幾萬元』，之後則聽不清楚。」云
    云，然經原審法院於98年9 月21日當庭勘驗上開錄音光碟，
    勘驗結果因案發現場吵雜聲過大，且同時有多人聲音重疊，
    錄音模糊，無從清晰辨識究係稱：「樓頂ㄎㄢㄣˋ（台語）
    ，指『蓋』」20萬，或「ㄎㄚˋ（台語），指『敲詐』20萬
    」，有勘驗筆錄附卷可參（見原審卷第56頁反），[ 上揭筆
    錄中之ㄎㄢㄣˋ（台語）ㄎㄚˋ（台語），依羅馬拼音應為
    「kham」，「kha 」均為第3 聲，較為正確，上揭以北京話
    注音符號拼之ㄎㄚˋ字，固無不合，唯其聲調以北京話第4
    聲( 即去聲) 則有未恰，至於ㄎㄢㄣˋ則無法拼音）] 。台
    語「kham」第3 聲，「kha 」第3 聲，前者譯成國字乃係「
    蓋」，後者譯成國字乃係「敲詐」之意。經本院於99年1 月
    11日勘驗及99年1 月12日審理時再度當庭勘驗，仔細鑑聽，
    乃（台語發音）：「抓漏......恁的壁漏過我的壁，害我這
    邊漏....樓頂蓋20幾萬元，....連出到一角銀嘛嘸，恁老爸
    ......」等語。亦即關鍵字乃羅馬拼音「『kham』第3 聲」
    並非「kha 」第3 聲。參以(1)被告與告訴人是鄰居，與95年
    8 月23日23時許，雙方有發生糾紛、爭吵各詞。(2)證人乙○○、戊○○於原審法院審理時證稱房屋共同壁的部分遇雨滲
    水，是故有被告甲○○頂樓遮雨棚之構建及費用之問題，此
    由被告甲○○頂樓遮雨棚照片可知之。依告訴人提出案發當
    時全程錄音光碟1 張及告訴人於97年6 月10日刑事聲請再議
    狀主張甲○○係稱「抓漏…，他們牆壁漏到我的壁，害我這
    邊漏…，樓頂『敲詐』20幾萬，幹你娘，連幾萬半點也沒付
    ，他老爸…」云云，其於檢察官偵查中證稱：「被告甲○○
    誣指我父親當初向被告『敲詐』屋頂加蓋部分20萬元」。益
    徵此項因相鄰房屋滲水而衍生之頂樓遮雨棚之構建及費用問
    題並其所為舊事重提之爭吵糾紛，如依告訴人所指控係ㄎㄚ
    ˋ（台語）（依羅馬拼音應為「kha 」第3 聲），則被告應
    係揚稱「告訴人之先父（或其同意語詞）因我房屋滲水向我
    ㄎㄚˋ（台語）（依羅馬拼音應為『kha 』第3 聲）20萬元
    」，茲本件房屋漏水之危害既在被告一方，且構建維修防漏
    及付款亦係由被告為之。則上揭ㄎㄚˋ（台語）（依羅馬拼
    音應為「kha 」第3 聲）即敲詐一詞，乃係告訴人一方誤會
    。應係台語，依羅馬拼音應為「kham」第3 聲），亦即害得
    我必須加「蓋」遮雨棚，花費20萬元，告訴人之父一文未付
     (或一文未補償) 之意。則被告甲○○自無意圖散布於眾，
    而指摘誣稱告訴人父親「敲詐」。又證人丙○○與告訴人係
    兄弟，其與告訴人之利害關係，尚難期待其等為公正之陳述
    ，其證詞已存有偏頗之可能，尚難驟加採信，是告訴人指述
    被告甲○○涉有誹謗死者之犯行，是否與事實相符，即非無
    疑，自不得據此而為不利被告甲○○之認定。
四、本件檢察官聲請以簡易判決處刑，地方法院簡易庭，就此部
    分為被告有罪之判決，上訴於合議庭後，認應為無罪判決之
    諭知者，適用通常程序審判之，就此部分撤銷改判諭知「甲○○被訴誹謗死者部分無罪。」。經核尚無不合，檢察官循
    告訴人之請求上訴意旨仍執陳詞，指摘原判決不當，求為有
    罪之判決，並無確切事證以實其說；檢察官對於起訴之犯罪
    事實，應負提出證據及說服之實質舉證責任，倘其所提出之
    證據，不足為被告有罪之積極證明，或其闡明之證明方法，
    無從說服法官以形成被告有罪之心證，基於無罪推定之原則
    ，自應為被告無罪判決之諭知。此有最高法院76年度臺上字
    第4986號、30年度上字第816 號、92年臺上字第128 號等判
    例意旨可資參照。法院固得依職權調查證據，但並無蒐集證
    據之義務。蒐集證據乃檢察官或自訴人之職責，事實審法院
    應以調查證據為其主要職責，其調查之範圍，亦以審判中所
    存在之一切證據為限，案內不存在之證據，即不得責令法院
    為發現真實，應依職權從各方面蒐集證據（最高法院91年度
    台上字第5846號判決意旨）。本件上訴為無理由，應予駁回
    。
五、本件其他部分，已經原審判決確定，不另論列，附此敘明。
據上論斷，應依刑事訴訟法第368 條，判決如主文。
本案經檢察官彭南雄到庭執行職務。
中    華    民    國    99    年    1     月    19    日
               刑事第二庭    審判長法  官 林正雄
                                   法  官 黃壽燕
                                   法  官 陳啟造
以上正本證明與原本無異。
不得上訴。
中    華    民    國    99    年    1     月    19    日
                                  書記官  林明威

司法院資訊處製作；財團法人民間司法改革基金會備份。
